臺灣高等法院臺南分院民事判決
110年度上字第178號
上  訴  人  黃麗香  

訴訟代理人  孫銘豫律師
被上訴人    詹駿煇  
訴訟代理人  簡承佑律師
上列當事人間租佃爭議事件，上訴人對於中華民國110年4月23日
臺灣雲林地方法院第一審判決（110年度訴字第2號）提起上訴，
本院於111年1月25日言詞辯論終結，判決如下：
    主      文
上訴駁回。
第二審訴訟費用由上訴人負擔。
    事實及理由
一、按出租人與承租人間因耕地租佃發生爭議時，應由當地鄉(
    鎮、市、區)公所耕地租佃委員會調解；調解不成立者，應
    由直轄市或縣(市)政府耕地租佃委員會調處；不服調處者，
    由直轄市或縣(市)政府耕地租佃委員會移送該管司法機關。
    前項爭議案件非經調解、調處，不得起訴，有耕地三七五減
    租條例第26條規定可參。上訴人就坐落雲林縣○○市○○段○○○○
    段000地號土地（下稱系爭土地），與被上訴人間所涉三七
    五租約之終止及終止前租金返還等事項，向雲林縣斗六市公
    所申請調解不成，移由雲林縣政府進行調處，於調處不成立
    後，由雲林縣政府依前揭規定移送原審法院等情，為兩造所
    不爭執（不爭執事項㈠），核其程序並無不合，先予敘明。
二、上訴人主張：伊於民國100年9月2日買受系爭土地所有權，
    併依系爭土地分割比例承受38年起訂立之斗六字第0000號私
    有耕地三七五租賃契約（下稱系爭租約），得對被上訴人請
    求給付每年新臺幣（下同）8,000元之租金，被上訴人固於1
    01年、102年，各匯8,000元至兩造口頭約定之臺灣土地銀行
    ○○分行000000000000帳號伊之租金專戶（下稱系爭土銀帳號
    ），詎被上訴人自103年起至108年止，均未按每年8,000元
    之租額繳納租金，伊於108年11月8日、109年5月4日2度函催
    未果，被上訴人未付租金累計已逾2年額數，伊自得行使契
    約終止權終止租約，請求確認兩造間系爭租約之租賃關係不
    存在；並依兩造間口頭約定、民法第767條第1項前段、第45
    5條，及第179條等規定，請求返還系爭土地、給付契約終止
    前未付之租金，暨至返還土地之日止，按租金計算之不當得
    利。原判決就此部分為伊敗訴判決，尚有未洽。爰提起上訴
    ，上訴聲明：（一）原判決廢棄。（二）確認兩造間就系爭
    租約之租賃關係不存在。（三）被上訴人應將系爭土地返還
    伊。（四）被上訴人應給付伊5萬2,000元及自109年8月6日
    起至清償日止，按年息5%計算之利息。（五）被上訴人應自
    109年8月6日起，至返還系爭土地之日止，按年於次年8月6
    日前給付伊8,000元。（六）前3項聲明，願供擔保，請准宣
    告假執行。（原判決駁回上訴人於原審先位請求協同辦理終
    止租約登記、備位請求調整租金部分，上訴人上訴後撤回，
    不在本院審理之範圍）。三、被上訴人則以：系爭土地分割
    自原同段0地號土地（下稱分割前0地號土地），分割前由伊
    與訴外人胞弟詹駿發因繼承而承受分割前0地號土地承租權
    各2分之1，系爭土地分割後，伊取得系爭土地承租權，伊應
    付之租金額已由每年8,000元減為4,000元，伊已如數繳付10
    2年至109年各期租金，並未拖欠。又伊匯付租金所用帳號係
    上訴人提供，伊與訴外人黃麗香素昧平生，無由憑空取得其
    帳號，該部分應生給付之效力；且伊已另匯102年至107年度
    每年4,000元租金至上訴人之系爭土地銀行帳戶，並無積欠
    地租達2年之情形，亦無經催告仍不履行等情事，上訴人自
    未取得終止權，其主張伊未按時繳足租金，系爭租約已終止
    等情，均不足採等語，資為抗辯。答辯聲明：（一）上訴駁
    回。（二）如受不利判決，願供擔保請准宣告免為假執行。
四、不爭執之事項
(一)上訴人前就系爭土地所涉系爭租約之終止及終止前租金返還
    等事項，向雲林縣斗六市公所申請調解，經該所於109年10
    月6日調解，以出租人即上訴人不同意承租人即被上訴人所
    提補繳租金方式、無法達成共識為由，宣示調解不成立，移
    請雲林縣政府進行調處。經雲林縣政府耕地租佃委員會於10
    9年11月11日以無法調閱斗六市農會客戶開戶資料，尚難判
    定是否有欠繳租金為由，宣示調處不成立，依耕地三七五減
    租條例第26條規定，以109年11月17日府地權二字第1092721
    551號函移送於原審法院。
(二)系爭土地於101年11月26日分割自分割前0地號土地。
(三)分割前0地號土地之原所有人為訴外人張南薰，上訴人係於1
    00年9月27日以買賣為原因取得分割前0地號土地之所有權。
(四)分割前4地號土地原係被上訴人之父親詹慶瑞向張南薰承租
    （耕地三七五租約）。原約定之年地租為「甘藷1,346台斤
    、稻穀343台斤」。
(五)嗣因詹慶瑞死亡，其承租權及耕地三七五租約乃由被上訴人
    與胞弟詹駿發共同繼承，而各取得分割前0地號土地之2分之
    1承租權。
(六)上訴人於100年9月間與詹駿發協議以價金補償方式合意終止
    詹駿發就分割前0地號土地之耕地承租權。
(七)被上訴人於101年8月28日、102年1月28日各將8,000元匯入
    上訴人之系爭土銀帳戶，以給付101、102年度租金。
(八)上訴人於108年11月8日以臺北興安郵局存證號碼0000號存證
    信函通知被上訴人於文到5日内支付積欠達2年租額之租金，
    並將租金匯入上訴人之系爭土銀帳戶。被上訴人於108年11
    月15日收受該信函。
(九)上訴人於109年5月4日以斗六農地字第0000000號通知函，通
    知被上訴人於109年5月20日下午至被上訴人位於斗六市○○○
    路00號住處收取租金5萬2,200元。上訴人並於109年5月20日
    至被上訴人上開住處收取租金，然而被上訴人尚未給付。
(十)被上訴人於103年至107年，每年各匯款4,000元至訴外人黃
    麗香之○○○農會0000000000000000帳戶。
(十一)被上訴人於109年11月16日匯款4,000元至上訴人系爭土銀
      帳戶，給付其承租系爭土地之102年度租金。另於109年11
      月19日匯款5筆4,000元至上開帳戶，給付其承租系爭土地
      之103、104、105、106、107年度租金。
(十二)被上訴人於109年11月16日寄發郵政匯票2紙，票面金額均
      4,000元，支付108、109年度承租系爭土地之地租。
五、本院之判斷：
　　上訴人主張被上訴人已積欠系爭土地租金達2年總額，請求
    終止系爭租約，並請求被上訴人返還系爭土地，惟為被上訴
    人所否認，並以前情置辯。是被上訴人是否已積欠租金達2
    年總額？上訴人終止系爭租約，請求確認系爭租約之租賃關
    係不存在，被上訴人應返還系爭土地，給付租金及不當得利
    ，是否有理由？為本件應審究之爭點。茲分述如下：
(一)被上訴人並未遲延給付上訴人租金達2年總額：
１、查分割前0地號土地之原所有人為張南薰，上訴人係於100年9
    月27日以買賣為原因取得該土地之所有權。分割前0地號土
    地原係被上訴人之父親詹慶瑞向張南薰以系爭租約承租，約
    定1年租額為「甘藷1,346台斤、稻穀343台斤」。嗣因詹慶
    瑞死亡，其承租權及系爭租約乃由被上訴人及其胞弟詹駿發
    共同繼承，而各取得分割前0地號土地2分之1承租權。上訴
    人於100年9月間與詹駿發協議以價金補償方式合意終止詹駿
    發就分割前0地號土地之耕地承租權，系爭土地則於101年11
    月26日分割自分割前4地號土地等情，為兩造所不爭執（不
    爭執事項㈡至㈥）。而系爭租約原約定1年租額為「甘藷1,346
    台斤、稻穀343台斤」，嗣口頭約定為8,000元；另系爭土地
    係自分割前0地號土地分割出一半乙情，亦為兩造所不爭執
    （本院卷第103頁）。故分割前0地號土地1年之租額為8,000
    元，系爭土地既為分割前0地號土地之一半，其租額自應以
    每年4,000元計算。上訴人雖主張系爭土地分割前詹駿發已
    無租約，分割前0地號土地皆為被上訴人耕作，租金為每年8
    ,000元，系爭土地分割後，自應以每年8,000元計算云云（
    本院卷第103至104頁），惟分割前0地號土地 ，租金為每年
    8,000元，分割後系爭土地為分割前0地號土地之一半，租金
    自以每年4,000元計算為合理，上訴人此部分主張尚非可採
    。 
２、上訴人雖主張被上訴人自103年起至108年止，均未按每年8,0
    00元之租額繳納租金云云。被上訴人則抗辯依上訴人之指示
    於103年至107年，每年各匯款4,000元至訴外人黃麗香之○○○
    農會0000000000000000帳戶，有○○○農會交易明細表、○○○農
    會存摺類無摺存款收入明細表在卷可稽（原審訴字卷第53頁
    至第63頁）。查被上訴人所匯款之帳戶雖為與上訴人同名之
    訴外人黃麗香之帳戶，而據證人黃麗香證稱其有開立○○○農
    會0000000000000000帳戶，係為領取低收入補助，收到法院
    通知才知被上訴人有匯款入該帳戶，其不認識上訴人等語（
    原審卷第94至99頁）。惟如非出於上訴人之指示，被上訴人
    應無任意匯款予第三人之理，且被上訴人既已匯款，亦足見
    被上訴人主觀上並非無繳納租金之意。而上訴人於被上訴人
    將103年至107年租金匯予他人期間，卻未為任何之詢問或催
    繳，僅稱對於租金不在意，剛好可以取得終止系爭租約之權
    利云云（本院卷第88頁）。衡情，如非上訴人確有指示被上
    訴人匯款予第三人黃麗香，被上訴人何有匯款予第三人，且
    上訴人何有不在意之理，上訴人此部分主張違反常情，應以
    被上訴人之抗辯為可採。故被上訴人既依上訴人之指示，已
    繳納103年度至107年度之租金，對上訴人自生清償之效力。
(二)上訴人請求確認系爭租約之租賃關係不存在、被上訴人應返
    還系爭土地、請求給付租金及不當得利，均無理由： 
１、按耕地租約在租佃期限未屆滿前，非有左列情形之一不得終
    止：一、承租人死亡而無繼承人時。二、承租人放棄耕作權
    時。三、地租積欠達兩年之總額時。四、非因不可抗力繼續
    一年不為耕作時。五、經依法編定或變更為非耕地使用時，
    耕地三七五減租條例第17條第1項定有明文。
２、上訴人雖主張已催告被上訴人繳納租金，並以調解申請書終
    止租約云云。查上訴人於108年11月8日以存證信函通知被上
    訴人於文到5日内支付積欠達兩年租額之租金，並將租金匯
    入上訴人之系爭土銀帳戶。上訴人另於109年5月4日通知被
    上訴人，並於109年5月20日下午至被上訴人位於斗六市○○○
    路00號住處收取租金5萬2,200元，因被上訴人仍未繳納，而
    向雲林縣斗六市公所申請調解等情，固為兩造所不爭執（不
    爭執事項㈠㈨㈩）。惟如前所述，被上訴人已依上訴人之指示
    ，繳納103年度至107年度之租金，對上訴人生清償之效力，
    上訴人主張以調解申請書終止系爭租約，系爭契約已終止云
    云，自非可採。其請求確認系爭租約之租賃關係不存在、被
    上訴人應返還系爭土地，自無可採。
３、上訴人又依租金請求權（本院卷第85頁），請求被上訴人給
    付5萬2,000元租金部分（計算式如原審訴字卷第141至142頁
    ，本院卷第105頁），係以租金每年8,000元計算（本院卷第
    114頁），依前開說明，租金應以每年4,000元計算，故上訴
    人以每年8,000元計算，已屬有誤。而如以每年租金4,000元
    計算，上訴人亦不否認被上訴人已支付完畢（本院卷第140
    頁）。故本件租金既以每年4,000元計算，被上訴人已支付
    完租金，上訴人請求被上訴人再給付5萬2,000元租金，自屬
    無據。上訴人另依民法第179條第1項不當得利請求權（本院
    卷第86頁）請求被上訴人自109年8月6日起，至返還系爭土
    地之日止，按年於次年8月6日前給付8,000元部分，因系爭
    租約並未終止，上訴人依不當得利請求權請求此部分金額，
    亦屬無據。
六、綜上所述，上訴人請求確認兩造間系爭租約之租賃關係不存
    在；並依口頭約定、民法第767條第1項前段、第455條、第1
    79條規定，請求被上訴人將系爭土地返還、被上訴人應給付
    5萬2,000元及自109年8月6日起至清償日止，按年息5%計算
    之利息、自109年8月6日起至被上訴人返還系爭土地之日止
    ，按年於次年8月6日前給付8,000元，均無理由，應予駁回
    。原審就此部分為上訴人敗訴之判決，並無不合。上訴論旨
    指摘原判決此部分為不當，求予廢棄改判，為無理由，應駁
    回其上訴
七、本件為判決基礎之事證已臻明確，兩造其餘攻擊或防禦方法
    及所用之證據，均不足以影響本判決之結果，爰不逐一論列
    ，附此敘明。
八、據上論結，本件上訴為無理由，依民事訴訟法第449條第1項
    、第78條，判決如主文。
中　　華　　民　　國　　111 　年　　2 　　月　　15　　日
                  民事第二庭  審判長法  官  吳上康

                                    法  官  林育幟

                                    法  官  黃義成
上為正本係照原本作成。
上訴人如不服本判決，應於收受送達後20日內向本院提出上訴書
狀，其未表明上訴理由者，應於提出上訴後20日內向本院補提出
理由書狀（均須按他造當事人之人數附繕本），上訴時應提出委
任律師或具有律師資格之人之委任狀；委任有律師資格者，另應
附具律師資格證書及釋明委任人與受任人有民事訴訟法第466條
之1第1項但書或第2項（詳附註）所定關係之釋明文書影本。如
委任律師提起上訴者，應一併繳納上訴審裁判費。
被上訴人不得上訴。
中　　華　　民　　國　　111 　年　　2 　　月　　15　　日

                                    書記官  翁倩玉
　　　　　　　　　　　　　　　　　　　
【附註 】
民事訴訟法第466條之1：
⑴對於第二審判決上訴，上訴人應委任律師為訴訟代理人。但上
  訴人或其法定代理人具有律師資格者，不在此限。
⑵上訴人之配偶、三親等內之血親、二親等內之姻親，或上訴人
  為法人、中央或地方機關時，其所屬專任人員具有律師資格並
  經法院認為適當者，亦得為第三審訴訟代理人。
民事訴訟法第466條之2第1項：
　上訴人無資力委任訴訟代理人者，得依訴訟救助之規定，聲請
　第三審法院為之選任律師為其訴訟代理人。